【裁判字號】    86,訴,614
【裁判日期】    890915
【裁判案由】    分割共有物
【裁判全文】
臺灣雲林地方法院民事判決  八十六年度訴字第六一四號
    原      告  甲○○
    訴訟代理人  施登煌律師
    被      告  丁○○
                              .
                            居台北市○○區○○路四二一號一一樓之四
                乙○○      住台北市○○區○○路三十巷一四八弄二五號四樓
    兼 右 一人
    訴訟代理人  丙○○      住.
右當事人間請求分割共有物事件，本院判決如左：
    主    文
兩造共有坐落雲林縣北港鎮○○段七一七地號，地目建，面積○‧○二○一四一公頃
土地，應予分割，並分割為如附圖所示：符號Ａ部分面積○‧○○五四三三公頃分歸
被告丁○○取得；符號Ｂ部分面積○‧○○八○三八公頃分歸被告丙○○、乙○○取
得，並按應有部分各二分之一之比例保持共有；符號Ｃ部分面積○‧○○六六七○公
頃分歸原告甲○○取得。
被告丁○○應提出新台幣肆萬肆仟元，以補償原告甲○○。
訴訟費用由兩造按原應有部分比例負擔。
    事    實
甲、原告方面：
    一、聲明：兩造共有坐落雲林縣北港鎮○○段七一七地號，地目建，面積○‧○
              二○一四一公頃土地，應予分割，並依卷附八十七年五月八日製作之
              分割方案甲案所示之方法分割。
    二、陳述：
          I、坐落雲林縣北港鎮○○段七一七地號，地目建，面積○‧○二○一四
              一公頃土地（下稱系爭土地）為兩造所共有；系爭土地無因使用目的
              不能分割之情形，又無不分割之特約，因難以協議分割，爰依民法第
              八百二十三條、第八百二十四條之規定，請求裁判分割之。
          II、不同意被告楊釗明之分割方案，其方案將使共有人分得之土地不完整
              ，且被告楊釗明等人之地上建物已老舊，並無保存必要。又分割方案
              丁、戊二案，均將使原告分配面積，減少十多平方公尺，與原告持分
              面積相較，減少比例很大，亦將使原告分得之土地因面積過小而無法
              充分使用。
    三、證據：提出土地登記簿謄本 、地籍圖謄本、現場照片等為證。
乙、被告乙○○、丙○○方面：
    一、聲明：駁回原告之訴。
    二、陳述：
          I、不同意原告之分割方案，應按祖先所留下之使用現狀，繼續使用。
          II、如果要分割亦應依使用現狀分割，被告二人並願保持共有關係。
          III、被告主張之分割原則為不談補償，且亦應保持被告二人共有建物之完
              整。
          Ⅳ、被告主張之分割方案為被告保有建物，可將被告二人所有建物與被告
              丁○○所有建物間之空地，析出來分割給他共有人取得。
    三、證據：提出房屋稅籍證明、土地登記簿謄本、電費收據等為證，並提出分割
              方案附卷及聲請訊問證人楊釨釗。
丙、被告丁○○方面：被告未於最後言詞辯論期日到場，據其以前委任訴訟代理人楊
    明芳（嗣後解除委任）所陳述：被告同意分割，惟應分足應得面積等語。
    理    由
一、被告丁○○部分因其未於最後言詞辯論期日到場，核無民事訴訟法第三百八十六
    條各款所列情形，爰依原告之聲請，由其一造辯論而為判決。
二、按各共有人得隨時請求分割共有物。但因物之使用目的不能分割或契約訂有不分
    割之期限者，不在此限；共有物之分割，依共有人協議之方法行之，分割之方法
    不能協議決定者，法院得因任何共有人之聲請命以裁判分割，民法第八百二十三
    條第一項、第八百二十四條第一項、第二項分別定有明文。次按民法第八百二十
    三條第一項但書所謂因物之使用目的不能分割，係指該共有物現在依其使用目的
    不能分割者而言。
三、經查，系爭共有土地之地目為建，且無不得分割之情形，被告乙○○、丙○○方
    面雖稱兩造上一代曾有分割協議云云，為原告所否認，又本院依被告聲請而傳訊
    證人楊釨釗於八十七年七月十四日本院訊問時明白證稱：我是長孫，我祖母曾說
    我們這房的房子有侵占到甲○○那一房的土地，所以同意房子的牆壁要提供甲○○那房使用，但她未說到土地如何分割之事等語，顯見被告所稱上一代有分割協
    議一節，並無佐證。本件兩造既於本院審理過程中就系爭土地無法達成協議分割
    之共識，則原告為達分割系爭共有土地之目的，請求為裁判分割該系爭共有土地
    ，為有理由，應予准許。
四、復查，系爭土地東側則面臨北港鎮○○路，靠北方向有被告丁○○所有磚造二層
    半樓房（即益安路一三九號），靠南為原告所有老舊二層木造瓦頂房屋（即益安
    路一三五號），中間則為被告乙○○、丙○○所共有二層木造瓦頂房屋（即益安
    路一三七號），該木造瓦頂房屋屋齡近八十年，系爭土地均可從其東邊所面臨之
    道路出入，有原告所提之土地登記簿謄本、現場照片等附卷可憑；並據本院履勘
    現場明確，製有勘驗筆錄附圖在卷可稽；職是，系爭土地若參酌兩造共人使用情
    況予以分割，則分割後之土地均得由其東臨之益安路出入，兩造對外之交通均無
    差異，亦無出入不便之問題。被告乙○○、丙○○雖主張系爭土地應保留其建物
    ，可將其二人所有建物與被告丁○○所有建物間之空地，析出來分割補給他共有
    人云云，然苟如其所言，則原告分得之土地將分散成二塊而無法妥善利用，顯有
    礙其經濟價值之發揮；況且，被告等之木造瓦頂房屋，屋齡已久，依原告所提之
    照片確可見該屋已有朽壞之情狀，雖被告乙○○、丙○○二人稱原告照相之後，
    被告二人已僱人維修，因之，被告二人情感上雖不捨拆除，然該瓦頂木造舊屋既
    非古蹟，屋齡亦久，益彰其老舊而無保留必要，且其價值非鉅，尚無非保留不可
    之情。又若依卷附丁、戊二分割方案強予保留該舊屋，確將使原告取得之土地面
    積減少比例過大，顯失公平。而依附圖即丙案所示，將被告丁○○之二樓半樓房
    基於經濟因素而列入保存考慮，雖其分得土地將較其持分增加○‧四四平方公尺
    ，而使原告方面相對減少○‧四四平方公尺，但增減面積尚屬微小，惟可使被告
    乙○○、丙○○分得面積與其持分面積一致，自無失衡之處。綜上所述，本院審
    酌被告乙○○、丙○○二人保持共有之意願，及系爭土地之整體利用價值，並兼
    顧共有人即被告丁○○前開樓房之完整等情，認依附圖（即丙案）所示予以分割
    為妥適，乃判決如主文第一項所示。
五、又依上開方案分割，共有人即被告丁○○與原告甲○○二人分得之土地面積與所
    有權應有部分面積相較，各有所增減，原告不足○‧四四平方公尺，被告丁○○
    增加○‧四四平方公尺；徵之，共有人分得之土地均面臨馬路，其經濟價值相當
    ，系爭土地附近，最近並無成交實例，參以其增減面積尚微，若委由鑑定公司鑑
    價將花費不貲，殊不合經濟實益，爰依據系爭土地目前之公告現值為每平方公尺
    新台幣（下同）五萬元及參酌公告現值與市價一般之落差比例等情，以即每平方
    公尺為十萬元為定價標準，計算共有人分得部分之價差，作為補償，則依此計算
    ，被告丁○○應提出四萬四千元（十萬元×○‧四四），以補償原告甲○○。
六、本件待證事實已臻明確，兩造其餘攻擊防禦方法及舉證，對判決結果已不生影響
    ，爰不一一詳為審酌。
七、本件係因分割共有物而涉訟，被告之行為可認係按當時之訴訟程度為伸張或防禦
    權利所必要，故由勝訴之原告亦負擔一部分訴訟費用，併此敘明。
八、據上論結，原告之訴為有理由，依民事訴訟法第三百八十五條第一項前段、第七
    十八條、第八十五條第一項但書、第八十一條二款，判決如主文。
中      華      民      國    八十九    年      九      月    十五      日
                                臺灣雲林地方法院民事第一庭
~B法      官  黃玉清
右為正本係照原本作成。
如對本判決上訴，須於判決送達後廿日內向本院提出上訴狀。
中      華      民      國    八十九    年      九      月    十五      日
~B法院書記官  韓乾興


司法院資訊處製作；財團法人民間司法改革基金會備份。
